ACORDAO-COMPLETO-2367496

ACÓRDÃO 13714/2019 ATA 41/2019 - PRIMEIRA CÂMARA

VISTOS, relatados e discutidos estes autos de recursos de reconsideração interpostos por Carlos Wendel de Magalhães, Miguel Martin Gutierrez Filho e pela Associação Pinacoteca Arte e Cultura - Apac contra o Acórdão 1299/2018-TCU-Primeira Câmara, retificado, por inexatidão material, pelo Acórdão 2.604/2018 do mesmo colegiado;
ACORDAM os Ministros do Tribunal de Contas da União, reunidos em Sessão da 1ª Câmara, diante das razões expostas pelo Relator, em:
9.1. conhecer dos presentes recursos de reconsideração, com fulcro nos arts. 32, inciso I, e 33 da Lei 8.443/1992, c/c o art. 285 do Regimento Interno do TCU, para, no mérito, dar-lhes provimento parcial;
9.2. corrigir o valor do débito imputado solidariamente aos responsáveis por meio do item 9.2 do acórdão recorrido, que passará a ser de:
	VALOR ORIGINAL (R$) 
	DATA DA OCORRÊNCIA

	R$ 24.755,60
	7/5/2007

9.3. reduzir o valor da multa aplicada com base no art. 57 da Lei 8.443/1992 aos responsáveis por meio do item 9.3 do acórdão recorrido, que passará a ser, individualmente, de R$ 7.000,00;
9.4. dar ciência da presente deliberação aos recorrentes e à Secretaria Especial da Cultura.

Recursos de reconsideração interpostos contra o Acórdão 1.299/2018-TCU-1ª Câmara, decisão por meio da qual os recorrentes tiveram suas contas julgadas irregulares e foram condenados solidariamente em débito, com aplicação de multa, em razão de irregularidades havidas na execução do projeto Exposição Almeida Júnior: Uma Retrospectiva (Pronac 06-9403), apuradas em processo de tomada de contas especial no então Ministério da Cultura (MinC).

Primeira Câmara

Associação Pinacoteca Arte e Cultura - Apac (96.290.846/0001-82).

3. Recorrentes: Associação Pinacoteca Arte e Cultura - Apac (96.290.846/0001-82); Carlos Wendel de Magalhães (XXX.351.658-XX); Miguel Martin Gutierrez Filho (XXX.373.108-XX).

13.1. Ministros presentes: Walton Alencar Rodrigues (Presidente), Benjamin Zymler e Vital do Rêgo (Relator).
13.2. Ministro-Substituto convocado: Augusto Sherman Cavalcanti.
13.3. Ministro-Substituto presente: Weder de Oliveira.

ACORDAO-COMPLETO-2413237

Acórdão de Relação 6769/2020 - Primeira Câmara

Acórdão de Relação

Associação Pinacoteca Arte e Cultura

VITAL DO RÊGO

Ministro Bruno Dantas.

Reproduz-se a seguir, como parte do relatório, a instrução de mérito lançada à peça 108:
INTRODUÇÃO
1.	Trata-se de recursos de reconsideração interpostos por Carlos Wendel de Magalhães, Miguel Martin Gutierrez Filho (peça 90) e a Associação Pinacoteca Arte e Cultura-APAC (peças 61 e 71) , contra o Acórdão 1299/2018-TCU-Primeira Câmara (peça 53) , retificado por inexatidão material pelo Acórdão 2604/2018-TCU-Primeira Câmara (peça 62) , ambos relatados pelo Ministro Bruno Dantas, com o seguinte teor: 
9.1. considerar revéis Miguel Martin Gutierrez Filho e Carlos Wendel de Magalhães, para todos os efeitos, dando-se prosseguimento ao processo, nos termos do art. 12, § 3º, da Lei 8.443/1992; 
9.2. com fundamento nos arts. 1º, inciso I, 16, inciso III, alíneas 'b' e 'c', e 19, da Lei 8.443/1992, julgar irregulares as contas da Associação Pinacoteca Arte e Cultura (Apac) , Miguel Martin Gutierrez Filho e Carlos Wendel de Magalhães, condenando-os solidariamente ao pagamento do débito discriminado a seguir, atualizado monetariamente e acrescido dos juros de mora devidos, calculado desde a data de ocorrência indicada até sua efetiva quitação, na forma da legislação vigente, fixando o prazo de 15 (quinze) dias, a contar do recebimento da notificação, para que seja comprovado, perante este Tribunal, o recolhimento da quantia ao Fundo Nacional de Cultura, nos termos do art. 23, inciso III, alínea "a", da referida Lei, c/c o art. 214, inciso III, alínea "a", do Regimento Interno do TCU:
 
	VALOR ORIGINAL (R$) 
	DATA DA OCORRÊNCIA

	26.391,10
	3/5/2007

	70.000,00
	7/5/2007

9.3. com fundamento no art. 57 da Lei 8.443/1992, aplicar à Associação Pinacoteca Arte e Cultura (Apac) , Miguel Martin Gutierrez Filho e Carlos Wendel de Magalhães, individualmente, multa no valor de R$ 28.000,00 (vinte e oito mil reais) , atualizado monetariamente desde a data do presente acórdão até a do efetivo recolhimento, se for pago após o vencimento, na forma da legislação vigente, fixando o prazo de 15 (quinze) dias, a contar do recebimento da notificação, para que seja comprovado, perante este Tribunal, o recolhimento da quantia ao Tesouro Nacional, nos termos do art. 23, inciso III, alínea "a", da referida Lei, c/c o art. 214, inciso III, alínea "a", do Regimento Interno do TCU; 
9.4. com fundamento no art. 26 da Lei 8.443/1992, autorizar, se requerido, o pagamento da importância devida em até 36 (trinta e seis) parcelas mensais e consecutivas, fixando o prazo de 15 (quinze) dias, a contar do recebimento da notificação, para que seja comprovado, perante este Tribunal, o recolhimento da primeira parcela, e de 30 (trinta) dias, a contar da parcela anterior, para que seja comprovado o recolhimento das demais parcelas, devendo incidir sobre cada valor mensal os devidos acréscimos legais, na forma prevista na legislação vigente, além de alertar que a falta de comprovação do recolhimento de qualquer parcela importará no vencimento antecipado do saldo devedor, nos termos do art. 217 do Regimento Interno do TCU; 
9.5. com fundamento no art. 28 da Lei 8.443/1992, autorizar, desde logo, a cobrança judicial das dívidas, caso não atendida a notificação; 
9.6. com fundamento no art. 16, § 3º, da Lei 8.443/1992, c/c art. 209, § 7º, do Regimento Interno do TCU, remeter cópia deste acórdão à Procuradoria da República em São Paulo, para adoção das medidas que entender cabíveis; 
9.7. dar ciência deste acórdão ao Ministério da Cultura e aos responsáveis. 
HISTÓRICO
2.	Trata-se de tomada de contas especial (TCE) instaurada pelo Ministério da Cultura (MinC) em desfavor da Associação Pinacoteca Arte e Cultura (Apac) e Miguel Martin Gutierrez Filho, em razão da impugnação parcial de despesas dos recursos destinados à realização do projeto cultural intitulado "Exposição Almeida Júnior: Uma Retrospectiva" (Pronac 06-9403) . 
2.1.	O valor total de captação aprovado foi de R$ 1.058.601,00, no período final de 26/1/2007 a 31/5/2007, tendo a execução atingido o montante de R$ 650.000,00 provenientes de recursos captados, representando 61% do total autorizado. 
2.2.	Na fase interna da TCE, o órgão concedente concluiu pela impugnação de despesas, devido à irregularidade na execução financeira, conforme consignado no relatório de TCE 41/2015. O Controle Interno anuiu a esse posicionamento. 
2.3.	No âmbito do TCU, além da Apac e de Miguel Martin Gutierrez Filho, a unidade instrutora também promoveu a citação solidária de Carlos Wendel de Magalhães, diretor financeiro da entidade à época da ocorrência dos fatos. 
2.4.	Carlos Wendel de Magalhães e Miguel Martin Gutierrez Filho, embora regularmente citados, deixaram transcorrer o prazo regimental sem que fossem apresentadas alegações de defesa ou efetuado o recolhimento do débito. Dessa forma, promoveu-se prosseguimento ao processo, conforme estabelece o art. 12, § 3º, da Lei 8.443/1992. 
2.5.	Esta Corte de Contas, em consonância com a Secex e o MPTCU, e considerando a aplicação da Portaria MinC 86/2014, concluiu pelo acolhimento parcial das alegações de defesa da Apac, no que tange ao pagamento de despesas com a produção de convites e livros, cujo valor de R$ 5.770,00 ultrapassou o limite permitido de 20% para remanejamento de despesas entre itens do orçamento autorizado pelo MinC. 
2.6.	Pelas irregularidades remanescentes, decidiu, por meio do Acórdão 1299/2018-TCU-Primeira Câmara, transcrito anteriormente, julgar irregulares as contas dos responsáveis, com imputação de débito e aplicação da multa prevista no art. 57 da Lei 8.443/1992. 
2.7.	O débito é decorrente das seguintes irregularidades:
	a) pagamento de despesa com a produção de revistas no valor de R$ 30.245,00, consoante nota fiscal 81.213, de 22/1/2007, emitida em data anterior à da publicação da portaria de autorização para captação de recursos 37/2007 no Diário Oficial da União, ocorrida em 26/1/2007, em ofensa ao disposto no art. 35, § 1º, do Decreto 5.761/2006, no art. 8º, incisos V, da Instrução Normativa STN 1/1997 c/c os arts. 39 e 40, alínea "b", da Portaria MinC 46/1998, e no subitem 9.14 do Acórdão 2261/2005-TCU-Plenário, em desacordo com o orçamento aprovado pelo Ministério da Cultura por ter havido majoração do valor unitário de cada exemplar em R$ 4,049 sem a devida autorização do Ministério, em ofensa ao disposto no art. 35 da Portaria MinC 46/1998, e sem a devida distribuição gratuita de 10% da quantidade total produzida em desacordo com o plano de distribuição autorizado pelo Ministério, em ofensa ao disposto no art. 44 do Decreto 5.761/2006 e no art. 35 da Portaria MinC 46/1998; 
	b) recolhimento indevido de PIS, Cofins e CSLL no valor de R$ 139,50, relativo à nota fiscal 605, a qual não consta da relação de pagamentos do projeto em tela, e tendo em vista que os serviços nela descritos não guardam relação com o referido projeto, em ofensa ao disposto no art. 30 da Instrução Normativa STN 1/1997 c/c os arts. 39 e 40, alínea "b", da Portaria MinC 46/1998; 
	c) pagamento indevido de juros e multa, no valor de R$ 6,60, quando do recolhimento de IRRF, relativo à nota fiscal 37, emitida em 21/3/2007, por Aracy Abreu Amaral ME, em ofensa ao disposto no art. 8º, inciso VII, da Instrução Normativa STN 1/1997 c/c os arts. 39 e 40, alínea "b", da Portaria MinC 46/1998;
	d) pagamento de despesa com a produção de livros, consoante nota fiscal 295, no valor de R$ 66.000,00 (1.100 exemplares a R$ 60,00 cada) , sendo R$ 60.000,00 (1.000 exemplares) em desacordo com o orçamento aprovado pelo Ministério da Cultura, por ter havido majoração da quantidade inicial de 1.000 para 2.000 exemplares sem a devida autorização do Ministério, em ofensa ao disposto no art. 35 da Portaria MinC 46/1998, e R$ 6.000,00 (cem exemplares) em desacordo com o plano de distribuição autorizado pelo Ministério da Cultura, por não ter havido a devida comprovação da distribuição gratuita de 10% da quantidade produzida, em relação aos 1.000 exemplares inicialmente previstos, em ofensa ao disposto no art. 44 do Decreto 5.761/2006 e no art. 35 da Portaria MinC 46/1998.
2.8.	Não satisfeitos com o julgado, os responsáveis interpuseram recurso de reconsideração, ora em análise.
ADMISSIBILIDADE
3.	Reiteram-se os exames preliminares de admissibilidade (peças 72 e 96) , ratificados pelo Ministro-Relator (peças 75 e 98) , que concluiu pelo conhecimento dos recursos, com efeito suspensivo em relação aos recorrentes, e aos condenados em solidariedade, dos itens 9.2, 9.3 e 9.5 do Acórdão 1299/2018-TCU-Primeira Câmara, eis que preenchidos os requisitos processuais aplicáveis à espécie.
MÉRITO
4.	Delimitação
4.1.	Constituem objetos do recurso verificar as seguintes questões:
a) se é aplicável o instituto da prescrição aos procedimentos objetos desta tomada de contas especial (peça 90, 2-6) ;
b) se é possível atestar a regularidade das contas (peça 90, p. 7-20) ;
c) se é aplicável o instituto da responsabilidade solidária da entidade convenente e do dirigente (peça 90, p. 20-26) ;
d) se há razoabilidade na imputação do débito e da multa (peça 90, p. 26-28) .
5.	Da prescrição
5.1.	Os recorrentes arguem pela prescrição administrativa desta tomada de contas especial, tendo em vista os seguintes fundamentos:
a) a análise emitida por esta Corte sobre o instituto da prescrição se deu de forma equivocada, pois a prescrição alegada ocorreu no âmbito do Ministério da Cultura e não do TCU, de forma que a decisão de reprovação que embasa a presente Tomada de Contas Especial foi proferida sem observância ao decurso do prazo prescricional, aplicável à hipótese dos autos por força da Lei 9.873/1991 que em seu artigo 1°, § 1°, prevê que incide a prescrição no procedimento administrativo paralisado por mais de três anos;
b) os documentos acostados aos autos demonstram que a prestação de contas foi apresentada em 18/6/2007 e recebida pelo Ministério da Cultura em 9/7/2007, ao passo que somente em 10/12/2010 o processo passou pela triagem de documentos, tendo sido proferido parecer favorável à aprovação das contas na data de 24/8/2012;
c) o processo permaneceu parado em razão da inércia do Ministério da Cultura, por mais de três anos, já que a prestação de contas final foi recebida em 9/7/2007 e o processo recebeu movimentação interna apenas em 23/12/2010;
d) o processo administrativo deveria ter sido arquivado no âmbito do MinC, de maneira que o seu encaminhamento a este E. Tribunal de Contas se deu de maneira equivocada e em total inobservância à norma legal, sendo inconteste que a prescrição já havia se operado anteriormente;
e) a própria Advocacia Geral da União já se manifestou neste sentido, nos autos do PRONAC 04-3916, por meio do Parecer 316/2014/CONJURMinC/CGU/AGU, em razão de consulta realizada pelo próprio Ministério da Cultura. O Superior Tribunal de Justiça também já se manifestou neste sentido;
f) a norma constitucional se refere à imprescritibilidade de medida cujo objeto é o ressarcimento ao erário no âmbito judicial, e não no âmbito administrativo, de forma que a interpretação manifestada pela Secex deve ser reconsiderada.
Análise
5.2.	Não merece ser acolhida a alegação de prescrição invocada pelos recorrentes. De fato, a Lei 9.873, de 23/11/1999, estabeleceu limite temporal para o exercício de ação punitiva por parte da Administração Pública Federal, conforme disposto em seu artigo 1°, caput. Todavia, não se trata aqui de ação punitiva, mas de ação de ressarcimento, consoante se depreende do teor dos ofícios expedidos, que promoveram as citações para apresentação de alegações de defesa ou recolhimento dos valores indicados.
5.3.	Assim, o processo de TCE, como bem ponderou o Ministro Benjamin Zymler (Acórdão 4214/2017-TCU-Primeira Câmara) , não tem caráter punitivo, sua finalidade visa, essencialmente, a reparação civil do prejuízo causado ao erário.
5.4.	Logo, não deve ser aplicável aos processos de controle externo os prazos prescricionais previstos em normas que regulam a ação punitiva movida pela Administração Pública Federal no exercício do poder de polícia, tendo em vista que destinam a processos específicos que não dizem respeito ao controle externo de Estado promovido pelo Tribunal de Contas da União.
5.5.	Outrossim, vale lembrar que, em consonância com o § 1°, art. 8º da Lei 8.443/1992, ainda que a autoridade administrativa competente não adotasse providências com vistas à instauração da tomada de contas especial, caberia a esta Corte de Contas determinar sua instauração.
5.6.	No mais, o instituto da prescrição tem por fim trazer segurança às relações jurídicas em detrimento de longo lapso temporal entre o ato praticado e as ações garantidoras do direito. A prescrição se configura na extinção da pretensão, em razão da inércia do seu titular por determinado período. 
5.7.	Em consonância com o parágrafo 5º do art. 37 da Constituição Federal, foram elencadas duas situações distintas quanto à prescrição no que tange ao poder público. A primeira parte do parágrafo trata da prescrição referente às ações relativas a punições a agentes públicos que causem prejuízos ao erário. A segunda parte do parágrafo ressalva as ações de ressarcimento, estabelecendo serem imprescritíveis as ações tendentes a determinar o ressarcimento dos danos causados ao poder público. 
5.8.	Ao contrário do alegado, o texto normativo da Constituição Federal não faz qualquer limitação da imprescritibilidade para o âmbito judicial. É importante observar que a questão da imprescritibilidade das ações de ressarcimento foi plenamente resolvida após o pronunciamento do Supremo Tribunal Federal ao apreciar o Mandado de Segurança nº 26.210-9/DF, que ensejou a prolação do Acórdão 2709/2008-TCU-Plenário, por meio do qual se decidiu deixar assente no âmbito desta Corte de Contas que o art. 37 da Constituição Federal conduz ao entendimento de que as ações de ressarcimento movidas pelo Estado contra os agentes causadores de danos ao erário são imprescritíveis. 
5.9.	Ademais, cumpre tecer considerações acerca do entendimento desta Corte de Contas sobre o tema prescrição da pretensão punitiva do Estado no que tange à penalidade de multa regulamentada na Lei 8.443/1992.
5.10.            Recentemente, esta Corte apreciou incidente de uniformização de jurisprudência acerca da prescrição da pretensão punitiva do TCU, em sessão plenária pública extraordinária ocorrida no dia 8/6/2016. Transcreve-se abaixo parte do Acórdão 1441/2016-TCU-Plenário:
ACORDAM os Ministros do Tribunal de Contas da União, reunidos em Sessão do Plenário, ante as razões expostas pelo Redator, em: 
9.1. deixar assente que: 
9.1.1. a pretensão punitiva do Tribunal de Contas da União subordina-se ao prazo geral de prescrição indicado no art. 205 do Código Civil; 
9.1.2. a prescrição a que se refere o subitem anterior é contada a partir da data de ocorrência da irregularidade sancionada, nos termos do art. 189 do Código Civil; 
9.1.3. o ato que ordenar a citação, a audiência ou oitiva da parte interrompe a prescrição de que trata o subitem 9.1.1, nos termos do art. 202, inciso I, do Código Civil; 
9.1.4. a prescrição interrompida recomeça a correr da data em que for ordenada a citação, a audiência ou oitiva da parte, nos termos do art. 202, parágrafo único, parte inicial, do Código Civil; 
9.1.5. haverá a suspensão da prescrição toda vez que o responsável apresentar elementos adicionais de defesa, ou mesmo quando forem necessárias diligências causadas por conta de algum fato novo trazido pelos jurisdicionados, não suficientemente documentado nas manifestações processuais, sendo que a paralisação da contagem do prazo ocorrerá no período compreendido entre a juntada dos elementos adicionais de defesa ou da peça contendo o fato novo e a análise dos referidos elementos ou da resposta da diligência, nos termos do art. 160, §2º, do Regimento Interno; 
9.1.6. a ocorrência desta espécie de prescrição será aferida, independentemente de alegação da parte, em cada processo no qual haja intenção de aplicação das sanções previstas na Lei 8.443/1992; 
9.1.7. o entendimento consubstanciado nos subitens anteriores será aplicado, de imediato, aos processos novos (autuados a partir desta data) bem como àqueles pendentes de decisão de mérito ou de apreciação de recurso por este Tribunal; 
5.11.            Dessa forma, aplica-se no âmbito do TCU, o entendimento de que o prazo prescricional a ser adotado é o previsto no Código Civil, ou seja, dez anos do fato gerador. Ademais, entende-se também que a citação é causa interruptiva da prescrição.
5.12.	Assim sendo, no presente caso, considerando o termo inicial em 3 e 7 de maio de 2007, data dos créditos na conta corrente do projeto (peças 11, p. 70 e 71; 16, p. 9, item 18) , a pretensão punitiva somente estaria prescrita em maio de 2017. Mas tal prazo fora interrompido pela citação ocorrida em 25/11/2016 (peça 17) , o que valida a aplicação da multa em Sessão de 21/2/2018. 
5.13.	Por todo o exposto, as alegações de defesa apresentadas pelos responsáveis não conduzem à aplicação do prazo prescricional, motivo pelo qual devem ser rejeitadas.
6.	Da alegada regularidade das contas
6.1.	Os recorrentes arguem pela regularidade das contas, tendo em vista os seguintes argumentos:
a) as irregularidades que deram causa à reprovação devem ser classificadas como falhas formais, considerando, ainda, o grande lapso temporal decorrido entre a apresentação das contas e a análise realizada;
b) inconteste a aplicação da Portaria 86/2014 ao caso em tela, tendo em vista que a mencionada Portaria entrou em vigor em 27/8/2014, data em que a apreciação do MinC sobre a prestação de contas estava suspensa, nos termos do art. 94, § 1° da IN 01/2013, em face do recurso interposto pela APAC, que somente fora apreciado em 3/9/2014;
c) a análise de prestação de contas deve ser flexibilizada, considerando a execução do objeto, o alcance dos objetivos e finalidade pactuados proporcionais à captação de recursos para o projeto cultural, além da regularidade das demonstrações financeiras, dos documentos comprobatórios das despesas e do nexo causal com o objeto pactuado;
d) os itens apontados pelo MinC devem ser confrontados com o disposto no art. 4° da referida Portaria, que determina a aprovação da prestação de contas, apenas com ressalvas, em caso de alterações no plano de distribuição, remanejamento de despesas entre itens de orçamento do projeto cultural, desde que não tenham implicado desvio da finalidade previamente aprovada; despesas com itens necessários à execução de projeto, mesmo que não previstos na planilha orçamentária aprovada, desde que não tenham implicado desvio de finalidade, entre outras hipóteses;
e) o projeto foi devidamente executado, sendo que nenhuma quantia foi utilizada fora do objeto do projeto aprovado, tendo, inclusive, a área técnica sugerido sua aprovação, fato este que ficou consignado nas análises da Secex deste E. Tribunal de Contas;
f) a APAC, tal como informado em seu recurso, após busca em arquivos físicos de mais de dez anos, logrou êxito na localização de documentação parcial capaz de comprovar a distribuição de parte dos livros produzidos;
g) em que pese o Ministério Público ter requerido que o MinC proferisse nova análise das irregularidades apontadas à luz da Portaria 86/2014, todo o entendimento anterior foi mantido, sob o argumento de que as exceções previstas na mencionada norma não poderiam ser estendidas aos itens reprovados;
h) a mera declaração no sentido de que as revistas e cartões postais seriam comercializados no museu, por si só, não importa afirmar que todos os exemplares tenham sido objeto de comercialização e que a distribuição não tenha sido realizada;
i) a redução de 15.000 para 5.000 não importou em redução de alcance de público. Tal medida se fez necessária em razão do valor captado, bem como da necessidade de se adequar o produto à relevância do projeto, fato este que não pode ser previsto quando da apresentação do projeto para aprovação e que acarretou o aumento das páginas e, consequentemente, o valor unitário de R$ 2,00 para R$ 6,04, tendo sido escolhida a empresa de edição melhor qualificada para o serviço;
j) embora o MinC sustente que a Portaria 86/2014 não contempla a hipótese de não distribuição, imperioso salientar que não se procedeu à análise da mencionada norma em relação à questão da majoração do preço unitário das revistas e que representa a maior parte do valor do débito cobrado por este item;
k) inegável concluir que tal alteração orçamentária não pode servir de supedâneo para reprovação das contas. Isto porque, nos termos da Portaria 86/2014, destacada anteriormente e vigente à época da avaliação da prestação de contas, dispõe o art. 4°, inciso II, alínea b, que despesas com itens necessários à execução de projeto, mesmo que não previstos na planilha orçamentária aprovada, desde que não tenham implicado desvio de finalidade, não podem servir de supedâneo para reprovação das contas, ensejando, apenas, ressalvas na análise das prestações de contas;
l) embora a proponente esteja atrelada ao plano de distribuição constante da apresentação do projeto, tal como pontuado no Parecer 408/2017/CONJUR-MinC/CGU/AGU, por certo que a Portaria 86/2014 também contempla a hipótese de alterações do plano de distribuição, tal como constante da alínea a do inciso II do art. 4°;
m) todos os recursos foram utilizados para a consecução do objetivo do projeto, destacando, ainda, que o valor total do orçamento previsto no projeto aprovado não foi alterado, de forma que eventual pagamento das despesas, além das previstas no projeto e, em tese, não autorizadas pelo Ministério da Cultura, pode e deve, nos moldes da Portaria 86/2014, ser caracterizado como uma falha formal, não tendo ocorrido, no caso concreto, má-fé e tampouco prejuízo ao erário;
n) considerando que alterações orçamentárias e no plano de distribuição são comportadas pela Portaria 86/2014, tem-se que a interpretação da referida Portaria em relação a tal item, tanto pela Secex quanto pelo MinC, se deu de forma equivocada ou, no mínimo, insuficiente, vez que apenas levou em conta à questão da não comprovação da distribuição gratuita dos livros, ao passo que o valor cobrado pela rubrica se refere, em sua maior parte, à diferença existente na majoração do valor unitário do produto;
o) não restou esclarecido se o percentual de 10% para distribuição dos livros deve recair sobre a quantidade prevista no projeto ou sobre o total produzido;
p) não podem os recorrentes serem penalizados com a devolução dos valores equivalentes a mil livros produzidos além da quantidade prevista no projeto;
q) o entendimento formulado pela Secex considera que a captação realizada em valor inferior ao anteriormente previsto no projeto apresentado leva à conclusão de que, para tal rubrica teria sido executado quase 50% do valor total da execução, o que não seria permitido;
r) o orçamento que acompanha o projeto não é apresentado com base em percentuais; ao contrário, indica valores discriminados que são, inclusive, objeto de análise pelo MinC. Assim, por ocasião da aprovação do PRONAC em questão, não fora aprovado o valor correspondente a 9,4% do valor que seria executado, mas sim, o valor máximo fixado em R$ 100.000,00. Caso contrário, possível admitir-se que todas as demais rubricas aprovadas para o projeto deveriam ser executadas com alteração dos valores anteriormente previstos, já que lastreadas em percentual e não em valores fixos e discriminados;
s) pelo entendimento manifestado pela Secex, possível concluir que, de qualquer ângulo que se observe, tal rubrica já estaria, de plano, reprovada, ainda que limitada ao valor e à quantidade anteriormente aprovados para produção de livros. Afinal, ainda que a APAC tivesse produzido apenas 1.000 livros ao custo de R$ 100.000,00 (cem mil reais) , diante do valor total captado e executado, referida despesa representaria praticamente metade dos custos do projeto;
t) nem se alegue que o art. 35 da Portaria 46/1998 seja suficiente para justificar o entendimento manifestado. Isto porque o mencionado dispositivo apenas determina que os comprovantes devem discriminar os produtos e serviços em conformidade com o orçamento aprovado;
u) não restou evidenciado se deve ser considerado na execução do projeto o valor discriminado no orçamento para cada rubrica ou o percentual que justificou seu arbitramento.
Análise
6.2.	Não assiste razão aos recorrentes.  
6.3.	Não merece guarida a alegação de que o órgão interno aprovou o projeto. Na análise promovida, o Ministério concluiu pela aprovação do projeto quanto ao cumprimento do objeto, mas reprovou a prestação de contas, em virtude de irregularidades na execução financeira do projeto, com glosa de valores no montante nominal de R$ 105.470,35 (peça 1, p. 336) .
6.4.	Em que pese inicialmente a análise da prestação de contas não ter observado a aplicação da Portaria MinC 86/2014, posteriormente, após manifestação do MP/TCU (peça 42, p. 2, itens 11 a 22) e deste Tribunal, o MinC reanalisou todo o processo, considerando o disposto na referida portaria (peça 47, p. 6-7 e 12-13) . Nessa senda, esta Corte, ao promover a análise da tomada de contas especial, também considerou o disposto na referida portaria.
6.5.	Em que pese a aplicação da portaria, restou demonstrado que não são meramente formais as irregularidades apuradas. Possuem gravidade que conduzem à reprovação das contas, a exceção do pagamento de despesas com a produção de convites e livros, no valor de R$ 5.770,00 acima do limite permitido de 20% para remanejamento de despesas entre itens do orçamento.  
6.6.	Não obstante os recorrentes serem responsabilizados por diversas irregularidades (despesa fora do prazo de vigência do ajuste, aumento do valor unitário constante da proposta inicial de R$ 2,00 para R$ 6,049, majoração da quantidade de revistas produzido sem anuência do MinC) , não foram trazidos aos autos nenhum novo elemento comprobatório das alegações.
6.7.	O projeto aprovado pelo MinC (peças 1, p. 4-70, e 11, p. 16) previa a exposição de cerca de cem obras de Almeida Júnior; a publicação de um livro, com todo o conteúdo da exposição, uma revista (versão reduzida do livro) , um folder, e cartões postais, contemplando as principais obras do artista; a realização de um ciclo de palestras, analisando diferentes aspectos da obra do artista e suas ligações com o meio artístico; bem como a realização de atividades pelo Núcleo de Ação Educativa do museu, voltadas a grupos especiais e a alunos e professores da rede pública de ensino.
6.8.	O orçamento aprovado pela Comissão Nacional de Incentivo à Cultura (peça 1, p. 14-18) é a base para toda análise financeira e para avaliação do atendimento do objeto. Logo, o proponente deve realizar os gastos de acordo com o previamente acordado. Ainda que haja portaria posterior à execução do projeto que permita remanejamentos, caso seja necessárias alterações que não estejam previstas no orçamento aprovado, o proponente deve pedir autorização ao MinC, sob pena de desvirtuar o objeto aprovado. Como visto inicialmente, houve captação de 61% dos recursos, enquanto houve extrapolação em 100% na produção de livros. Tal alteração no planejamento inicial desvirtuou a execução do objeto, não sendo possível, portanto, reconhecer cumprimento efetivo do objeto. 
6.9.	De acordo com o orçamento do projeto (peça 1, p. 14-18) e com o plano de distribuição dos produtos (peça 1, p. 20) , o proponente deveria ter produzido mil livros dos quais 100 seriam distribuídos a patrocinadores e 100 a bibliotecas públicas. O restante, 800 exemplares, seria vendido. 
6.10.	O proponente, no entanto, desrespeitou tanto o orçamento quanto o plano de distribuição do projeto, produzindo dois mil livros sem a autorização prévia do MinC, além de não demonstrar a entrega gratuita dos 100 exemplares destinados às bibliotecas públicas. Nesta análise, considera-se desnecessária a comprovação da distribuição gratuita aos patrocinadores.
6.11.	Vale destacar que, ao produzir mais livros, os responsáveis passaram a angariar maior lucro, uma vez que passou a contar com mais exemplares para serem vendidos. O projeto, no entanto, autorizou o aporte de recurso público, por meio de captação na forma de doações e patrocínios, para a produção de mil livros. Os recursos deveriam atender também às demais etapas do projeto, como produção de revista, folder, cartões postais, realização de palestras e atividades pelo Núcleo de Ação Educativa do Museu. Tais itens, portanto, restaram prejudicados pela desvirtuação ocorrida na execução do objeto pela proponente. A exceção que permite o remanejamento de despesas não pode ser utilizada de forma indiscriminada, a ponto de desvirtuar o alcance do objeto e impedir a aferição de efetiva execução do projeto, o que ocorreu no caso concreto. Nesse sentido, a Portaria Minc 86/2014, utilizada pelos recorrentes para embasar os remanejamentos de despesas, estabelece também, em seu artigo 3º, que:
Art. 3º - A análise das prestações de contas de projetos financiados por meio de incentivos fiscais regidos pela Lei nº 8.313, de 1991, deverá considerar:
I - a execução do objeto, o alcance dos objetivos e finalidade pactuados proporcionais à captação de recursos para o projeto cultural; 
6.12.	Noutro ponto, com a produção majorada dos livros (de mil para dois mil) , e considerando que, ao observar o plano de distribuição, o proponente poderia doar 200 exemplares, restou 1.800 livros para venda que, ao custo de R$ 60,00 (conforme plano de distribuição) daria um custo de R$ 108.000. Logo, considerando que, de acordo com o plano de distribuição o custo autorizado seria de R$ 48.000,00 (800 unidades autorizadas a venda X R$ 60,00) , deve-se compor o débito no valor de R$ 60.000,00 (1000 exemplares a mais produzidos com venda a R$ 60,00 cada) .
6.13.	Quanto à comprovação da distribuição gratuita às bibliotecas públicas, identificou-se nos autos elementos que comprovam a doação de 37 livros (peça 61, p. 24-36,38-43, 57, 68, 73, 76, 77 e 82) . Foram identificados outros documentos acostados os quais não servem ao propósito de comprovar a distribuição gratuita, uma vez que se referem a solicitações de apoio da Pinacoteca por meio de doação de material, comprovantes de recibo sem a assinatura de quem os recebeu, sem o nome da instituição recebedora do exemplar ou sem identificação do subscritor (peça 61, p. 44-46, 49- 67, 69-72, 74, 75, 78, 79, 81) . Há ainda recibos sem qualquer identificação da instituição recebedora, apesar de conter o nome do subscritor e a suposta entidade beneficiada (peça 61, p. 47-48, 54) .
6.14.	Logo, não restou demonstrada a gratuidade na distribuição de 63 livros que, ao custo unitário de R$ 60,00 representa R$ 3.780,00 a compor o débito. O valor total do débito, portanto, quanto à produção e não comprovação da distribuição gratuita dos livros, restou evidenciado em R$ 63.780,00.
6.15.	Dito isso, verifica-se que o relatório fundamentador do acórdão, originalmente, quanto ao débito apurado em relação à produção majorada das revistas e a não comprovação da distribuição gratuita, apurou o débito de R$ 66.000,00 (peça 55, p. 3, letra "e") . 
6.16.	Desse modo, os argumentos apresentados não merecem guarida, exceto quanto o valor do débito referente à produção majorada de revistas e não comprovação da distribuição gratuita, o que gera uma redução de R$ 2.220,00 (R$ 66.000,00 - R$ 63.780,00) no débito apurado.
7.	Da responsabilidade solidária
7.1.	Os recorrentes Carlos Wendel de Magalhães e Miguel Martin Gutierrez Filho contestam a responsabilidade solidária a eles atribuídas, tendo em vista os seguintes argumentos:
a) no caso das associação e fundações, os administradores atuam complementarmente à assembleia geral - órgão de deliberação superior, com competências exclusivas de acordo com o artigo 59 do código civil, exercendo a direção e a representação da entidade;
b) considerando que a lei civil não regulamenta a questão da responsabilidade do administrador de associações e fundações, deve se ter em conta o disposto no art. 158 da Lei de S/A (Lei 6.404/7976) , aplicada à realidade dessas organizações, por analogia, como modelo de responsabilidade;
c) segundo a Lei Societária, não responde pessoalmente o administrador que age com correção, conforme a lei ou o estatuto, no estrito exercício de seu comando (mandato) vinculado. Nesse caso, a responsabilidade recairá sobre a sociedade;
d) responde pessoalmente o administrador (responsabilidade subjetiva) se, no exercício de suas atribuições, agir com culpa ou dolo (art. 158, §1°) . Nesse caso, por se tratar de responsabilidade subjetiva do agente, compete à entidade demonstrar que o administrador agiu com culpa para que possa ser civilmente responsabilizado;
e) na hipótese de responsabilidade solidária (art. 158, §§ 1 º, 2° e 4°) , o administrador, agente causador do dano, e um outro membro da administração respondem pelo dano causado, tendo em vista que ambos concorreram para sua materialização;
f) a responsabilidade, regra geral, será da pessoa jurídica se o administrador tiver agido diligentemente no exercício estrito da norma a qual está vinculada (lei ou estatuto) . Na medida em que o administrador pratica atos regulares de gestão, age leal e diligentemente, sem desvio ou abuso de poder, em cumprimento à lei e ao estatuto, com intuito único de realizar a finalidade social, não responde pessoalmente perante terceiros;
g) a boa-fé do administrador exclui a sua responsabilidade pessoal, sendo inconteste que, no presente caso, resta mais que demonstrado que os recorrentes atuaram sempre em benefício da APAC, sem auferir qualquer vantagem, de modo que não se vislumbra na execução do projeto qualquer indício de má-fé;
h) não só a má-fé não se presume, como a solidariedade também não. A solidariedade resulta da lei ou da vontade das partes, conforme determina o art. 265, do Código Civil. Neste sentido, destaque-se que o próprio Estatuto da APAC dispõe, em seu art. 16, que os associados, diretores ou conselheiros não respondem pelas obrigações contraídas pela APAC;
i) devem ser aplicados, para as associações, os princípios de responsabilidade subjetiva e objetiva previstos na Lei Societária. No entanto, no tocante à responsabilidade solidária do Administrador - como não há previsão legal específica para as associações e fundações - ela somente pode ser aplicada se o estatuto social assim definir - o que não é o caso. A própria Lei Rouanet não estabelece a solidariedade entre a pessoa jurídica proponente e seus dirigentes;
j) nem mesmo os arts. 70 e 71, incisos VI e VIII, da CF, como tem entendido este E. Tribunal, podem justificar a solidariedade imputada aos ex-dirigentes da APAC.
Análise
7.2.	As alegações apresentadas não merecem guarida.
7.3.	O Sr. Miguel Martin e o Sr. Carlos Wendel de Magalhães, diretores executivo e financeiro da entidade, respectivamente, à época da ocorrência dos fatos, foram os responsáveis por assinar os documentos de movimentação bancária e financeira do projeto (peças 11, p. 82 e 91;12, p. 2, 39 e 58) , por força do disposto no art. 34, inciso I, do Estatuto da Associação (peça 1, p. 40-65) .
7.4.	Não se trata, portanto, de mera formalidade, mas de responsabilidade pelos cargos que ocupavam, além de exigências essenciais, que visavam viabilizar o controle sobre os recursos públicos geridos, imprescindíveis para o estabelecimento do nexo causal entre os recursos descentralizados e a implementação do objeto. 
7.5.	Não há fundamento legal para se aplicar, por analogia, ao caso sob análise a Lei 6.404/1976. O tema da responsabilidade solidária está solidificado nesta Corte de Contas e tem como premissa a Constituição Federal, o seu Regimento Interno e a Súmula TCU 286.
7.6.	O artigo 202, inciso I e II, do Regimento Interno/TCU estabelece que, verificada a irregularidade nas contas, cabe a este Tribunal definir a solidariedade dos responsáveis e citá-los solidariamente pelo débito verificado. No caso vertente, os elementos dos autos demonstram claramente a participação dos ora recorrentes nas irregularidades apontadas, bem como delimitam a conduta a eles atribuída (peças 22, 23) .
7.7.	A citada Súmula TCU 286 consolida entendimento sobre a aplicação da responsabilidade solidária entre a entidade e seus administradores, e determina que "A pessoa jurídica de direito privado destinatária de transferências voluntárias de recursos federais feitas com vistas à consecução de uma finalidade pública responde solidariamente com seus administradores pelos danos causados ao erário na aplicação desses recursos".
7.8.	Tal entendimento, molda-se perfeitamente nos casos da Lei de Incentivo à Cultura, Lei 8.313/1991, como evidencia-se no Acórdão 7374/2010-TCU-Primeira Câmara, relatado pelo Ministro Valmir Campelo, em seu voto condutor: 
 (...) 
6. A matéria tratada no processo em tela tem merecido especial atenção do TCU, especialmente quanto à responsabilização pelo débito decorrente de patrocínios concedidos com base na Lei n. 8.313/91 (Lei Rouanet) . As deliberações deste Tribunal em casos análogos predominam no sentido de condenar solidariamente em débito a empresa responsável pela captação dos recursos e seu representante legal. O ressarcimento do débito aos cofres do Fundo Nacional da Cultura decorre do fato de que a empresa foi efetivamente beneficiada com o apoio a projetos culturais por ela desenvolvidos. Em consequência, esta tem, juntamente com seu representante legal, a obrigação de comprovar a boa e regular aplicação dos valores captados. 
7.9.	Nessa linha, e em consonância com a jurisprudência deste Tribunal, a exemplo do Acórdão 2763/2011-TCU-Plenário, relatado pelo ministro Augusto Sherman, a entidade beneficiária dos recursos federais deve ser incluída no rol de responsáveis solidários, na condição de signatária da avença ou nos casos de captação regidos ela Lei Rouanet, porquanto a pessoa jurídica de direito privado que se vincula com o poder público responde pelo dever de comprovar a regular aplicação dos recursos federais que recebeu para a consecução de atividade de interesse social.
7.10.	Por sua vez, a responsabilidade pelo débito não deve recair somente sobre o ente beneficiado pela cobrança indevida dos recursos, mas também sobre os gestores que concorreram para a concretização desta ilegalidade. Vale dizer que a jurisprudência do TCU é pacífica no sentido de que todos os que concorrem para o dano, ainda que de forma culposa e independentemente de locupletarem-se com os recursos públicos, devem ser condenados a ressarcir o erário.
7.11.	A responsabilização do gestor independe do dolo. A firme jurisprudência do TCU direciona que a imputação das sanções do art. 57 e 58 da Lei 8.443/1992, assim como do débito, exige apenas a verificação da ocorrência de culpa, em qualquer uma de suas modalidades, o que restou evidenciado, no presente caso concreto, diante da conduta dos responsáveis tendo em vista as irregularidades apuradas. 
7.12.	Assim, a responsabilidade da pessoa física, na condição de dirigente de entidades privadas, encontra amparo nos citados artigos 70 e 71 da CF, no Regimento Interno desta Corte e na Súmula TCU 286, visto que, de fato, a pessoa natural é quem determina a destinação a ser dada aos recursos públicos transferidos; por isso, a obrigação de comprovar a boa e regular aplicação dos recursos recai sobre ela também, por meio de prestação de contas.
8.	Do débito e da multa
8.1.	Os recorrentes contestam os valores do débito e da multa, tendo em vista os seguintes argumentos:
a) não restou evidenciado qualquer prejuízo à execução do projeto, sendo irrefutável, conforme confirmado pela análise técnica, que o objeto do Pronac foi integralmente cumprido;
b) a multa arbitrada é desproporcional à suposta gravidade das irregularidades imputadas para fins de reprovação das contas;
c) não há fundamentação no acórdão quanto à referida multa, não sendo possível identificar quais teriam sido os critérios adotados para fixação do quantum;
d) resta evidente que a sanção imposta se mostra desarrazoada, ainda mais considerando-se que não restou demonstrado, em qualquer momento, qualquer desvio de finalidade ou indício de fraude ou má-fé, tampouco aproveitamento pessoal pelos gestores que justificasse sua condenação e fixação de multa, sendo inequívoca a integral execução do projeto e a utilização das verbas para o cumprimento do objeto;
e) deve-se aplicar o entendimento exposto no Acórdão 1739/2010-TCU-Plenário, relatado pelo Ministro Walton Alencar, segundo o qual "o ato defeituoso não deve despertar a função sancionadora do Tribunal' e que "tal solução mostra-se compatível com julgados em que o Tribunal deixou de apenar os responsáveis por irregularidades leves";
f) em outros casos relativos a débitos de maior valor, inclusive julgados pela Primeira Câmara, este E. Tribunal de Contas fixou multas em valores inferiores, o que demonstra a total ausência de critérios e discrepância entre as condenações impostas e possível violação ao princípio da segurança jurídica.
	Análise
8.2.	Não assiste razão aos recorrentes ao se insurgirem contra a penalidade aplicada, uma vez que foram observados os limites previstos na Lei 8.443/1992, os princípios da razoabilidade e da proporcionalidade, sopesando a gravidade do ato e o prejuízo causado ao erário.
8.3.	O débito imputado foi devidamente fundamentado e especificado (peças 21 a 23) , e decorre das seguintes irregularidades: pagamento de despesa com a produção de revistas no valor de R$ 30.245,00; recolhimento indevido de PIS, Cofins e CSLL no valor de R$ 139,50; pagamento indevido de juros e multa, no valor de R$ 6,60, quando do recolhimento de IRRF e pagamento de despesa com a produção de livros, no valor de R$ 66.000,00 (1.100 exemplares a R$ 60,00 cada) , sendo R$ 60.000,00 (1.000 exemplares) em desacordo com o orçamento aprovado pelo Ministério da Cultura, por ter havido majoração da quantidade inicial de 1.000 para 2.000 exemplares sem a devida autorização do Ministério e R$ 6.000,00 (cem exemplares) em desacordo com o plano de distribuição autorizado pelo Ministério da Cultura, por não ter havido a devida comprovação da distribuição gratuita de 10% da quantidade produzida, em relação aos 1.000 exemplares inicialmente previstos.
8.4.	No tocante à apenação, é sabido que a dosimetria da multa aplicada aos responsáveis no acórdão condenatório, como é praxe nos processos deste Tribunal e ao contrário do processo penal, não foi realizada em função de cada ato praticado, e sim pelo conjunto dos atos irregulares tratados no processo. Há uma sanção única, que reflete o universo dos fatos do processo, sem a necessidade de quantificar sanções em separado para cada infração. 
8.5.	A ponderação do valor de cada uma dessas apenações é tarefa do julgador, cabendo a ele ponderar a gravidade relativa das irregularidades na hora de calcular a dosimetria da pena a ser aplicada.
8.6.	Por óbvio não há, nas multas do art. 57 da Lei 8.443/1992, proporção a ser seguida com rigidez matemática, a exigir que se for elidida uma só das falhas a multa tenha, necessariamente, que ser reduzida em determinado grau. 
8.7. 	No caso da multa do art. 57, a diretriz a ser observada nesse trânsito entre o mínimo e o máximo permitidos pela lei (até cem por cento do valor do débito) é a de que o valor estabelecido no caso concreto seja compatível com a gravidade da conduta globalmente considerada, atendo-se à lesividade de seus efeitos e à culpabilidade do agente, com vistas a atender às finalidades de reprovação e prevenção do ilícito. 
8.8.	Conforme a firme jurisprudência do TCU, a imputação das sanções do art. 57 e 58 da Lei 8.443/1992, assim como do débito, exige apenas a verificação da ocorrência de culpa, em qualquer uma de suas modalidades, o que restou evidenciado, no presente caso concreto, diante da conduta do responsável.
8.9.	Note-se que a atividade do julgador envolve uma certa margem de discricionariedade. Nesse sentido, a multa de R$ 28.000,00 parece razoável, sopesando-se adequadamente as condutas dos responsáveis que resultaram em débito de R$ 96.391,10 em valores históricos, ressaltando-se que quando o responsável é julgado em débito, pode o Tribunal aplicar-lhe multa de até cem por cento do valor atualizado do dano causado ao erário, conforme estabelecido também no art. 267 do Regimento Interno. 
8.10.	Neste caso concreto, foram devidamente sopesadas a gravidade das irregularidades e do dano causado ao erário, além do grau de culpabilidade dos agentes e das circunstâncias fáticas. Além disso, foram respeitados os limites fixados nos arts. 57 da Lei 8.443/1992 e 267 do Regimento Interno do TCU, tendo sido o valor da multa arbitrado em 29,3% do débito não atualizado.
8.11.	Assim, o débito e a multa aplicada pelo Tribunal atendem ao princípio da razoabilidade, quando analisadas adequadamente aos subcritérios da necessidade, adequação e proporcionalidade em sentido estrito da pena.
CONCLUSÃO
9.	Em face das análises anteriores, conclui-se que:
a) inicialmente a análise da prestação de contas não observou a aplicação da Portaria MinC 86/2014, posteriormente, porém, após manifestação do MP/TCU (peça 42, p. 2, itens 11 a 22) e deste Tribunal, o MinC reanalisou todo o processo, considerando o disposto na referida portaria (peça 47, p. 6-7 e 12-13) . Nessa senda, esta Corte, ao promover a análise da tomada de contas especial, também considerou o disposto na referida portaria;
b) a responsabilidade da pessoa física, na condição de dirigente de entidades privadas, encontra amparo nos citados artigos 70 e 71 da CF, no Regimento interno desta Corte e na Súmula TCU 286, visto que, de fato, a pessoa natural é quem determina a destinação a ser dada aos recursos públicos transferidos; por isso, a obrigação de comprovar a boa e regular aplicação dos recursos recai sobre ela também, por meio de prestação de contas;
c) o débito e a multa aplicada pelo Tribunal atendem ao princípio da razoabilidade, quando analisadas adequadamente aos subcritérios da necessidade, adequação e proporcionalidade em sentido estrito da pena.
9.1.	Assim, os elementos apresentados pelos recorrentes não têm o condão de modificar a deliberação recorrida, exceto quanto ao valor do débito referente à produção majorada de livros e não comprovação da sua distribuição gratuita, o que gera uma redução de R$ 2.220,00 (R$ 66.000,00 - R$ 63.780,00) no débito apurado.
OUTRAS INFORMAÇÕES
10.	Os recorrentes solicitam que todas as intimações e notificações sejam dirigidas exclusivamente aos advogados Victor Lucio Mokodsi, OAB/SP 285.880 e José Guilherme Carneiro Queiroz, OAB/SP 163.613.
PROPOSTA DE ENCAMINHAMENTO
11.	Diante do exposto, com fundamento nos artigos 32, inciso I, e 33 da Lei 8.443/1992, submetem-se os autos à consideração superior, propondo-se:
a) conhecer dos recursos e, no mérito, dar-lhes provimento parcial para reduzir o valor do débito imputado em R$ 2.220,00 passando o item 9.2 do acórdão recorrido a ter a seguinte composição de dívida:
	VALOR ORIGINAL (R$) 
	DATA DA OCORRÊNCIA

	24.171,10
	3/5/2007

	70.000,00
	7/5/2007

b) comunicar aos recorrentes, na pessoa de seus advogados Victor Lucio Mokodsi, OAB/SP 285.880 e José Guilherme Carneiro Quiroz, OAB/SP 163.613, e aos demais interessados, a deliberação que vier a ser proferida por esta Corte.
O diretor da subunidade manifestou-se de acordo com a proposta de encaminhamento oferecida, conforme peça 109.
Já o titular da unidade manifestou-se parcialmente de acordo, consoante o despacho proferido à peça 110, a seguir transcrito:
Revisando os autos, entendo necessário submeter ao Relator, Ministro Vital do Rêgo, as seguintes considerações quanto ao mérito dos recursos de peças 61, 71 e 90, interpostos por Carlos Wendel de Magalhães e Miguel Martin Gutierrez Filho (peça 90) e pela Associação Pinacoteca Arte e Cultura-APAC (peças 61 e 71) , contra o Acórdão 1.299/2018 (peça 53) , retificado, por inexatidão material, pelo Acórdão 2604/2018-TCU-Primeira Câmara (peça 62) , relatados pelo Ministro Bruno Dantas.
2. A proposta de mérito da auditora, ratificada pelo Diretor da Subunidade, é no sentido de dar provimento parcial ao recurso, para reduzir, em R$ 2.220,00, o valor do débito imputado, passando o item 9.2 do acórdão recorrido a ter a seguinte composição de dívida: 
	VALOR ORIGINAL (R$) 
	DATA DA OCORRÊNCIA

	24.171,10
	3/5/2007

	70.000,00 
	7/5/2007 

3. A auditora fundamenta a redução no valor devido na comprovação parcial da distribuição gratuita, a bibliotecas públicas, de livros objetos do projeto em análise, conforme plano de distribuição, tendo identificado nos autos elementos que atestam a doação de 37 livros (peça 61, p. 24-36, 38-43, 57, 68, 73, 76, 77 e 82) .
4. De outro lado, parte da documentação apresentada pelas partes não foi considerada pela auditora, com base nos seguintes argumentos:
6.13. (...) Foram identificados outros documentos acostados os quais não servem ao propósito de comprovar a distribuição gratuita, uma vez que se referem a solicitações de apoio da Pinacoteca por meio de doação de material, comprovantes de recibo sem a assinatura de quem os recebeu, sem o nome da instituição recebedora do exemplar ou sem identificação do subscritor (peça 61, p. 44-46, 49-67, 69-72, 74, 75, 78, 79, 81) . Há ainda recibos sem qualquer identificação da instituição recebedora, apesar de conter o nome do subscritor e a suposta entidade beneficiada (peça 61, p. 47-48, 54) . 
6.14. Logo, não restou demonstrada a gratuidade na distribuição de 63 livros que, ao custo unitário de R$ 60,00 representa R$ 3.780,00 a compor o débito. O valor total do débito, portanto, quanto à produção e não comprovação da distribuição gratuita dos livros, restou evidenciado em R$ 63.780,00.
5. Em nova visitação aos elementos contidos na peça 61 dos autos, verifico a necessidade de se sopesarem algumas peculiaridades em relação a parte dos documentos não considerados na instrução da Subunidade. 
6. Noto que os livros eram encaminhados pela Pinacoteca do Estado de São Paulo às bibliotecas, entre outras formas, por meio de formulário padrão, formado por duas partes: na primeira, há o encaminhamento, com referência ao livro "Almeida Júnior: um criador de imaginários" e ao artigo 44 do Decreto 5.761/2006; e o segundo trecho do documento se compõe de parcela destacável, com texto de recebimento dos exemplares do livro, indicação da instituição, nome do responsável, data e assinatura. Citem-se, como exemplos, os elementos contidos nas páginas 45-79 da peça 61.
7. Da análise dessa documentação padronizada, constato haver elementos que trazem verossimilhança à alegação das partes de entrega dos livros nas bibliotecas indicadas. Nos elementos probatórios de peça 61, p. 55, 58, 60 e 65, por exemplo, em que pese conste apenas a identificação ora do estado destinatário, ora da instituição, pode-se verificar que o formulário foi recebido em retorno na própria Pinacoteca, havendo neles rubricas semelhantes às colocadas em outros documentos recebidos na instrução da Subunidade, a exemplo das cópias contidas na peça 61, p. 29 e 32.
8. A conjuntura apresentada sugere que os livros eram encaminhados às instituições juntamente com os formulários padronizados e, quando recebidos, o mensageiro deveria trazer de volta à Pinacoteca a segunda parte do documento destacada, constando dos autos, em alguns casos, inclusive, apenas esses destaques (peça 61, p. 66) . 
9. Logo, mostra-se adequado atestar a regularidade da documentação em que constem os retornos enviados à Pinacoteca, atendendo-se ao princípio da razoabilidade. 
10. Assim, em relação à comprovação da distribuição gratuita às bibliotecas públicas, identificaram-se nos autos elementos que comprovam a doação de 61 livros (peça 61, p. 24-43, 47-48, 53-55, 57-58, 60, 65-68, 73, 76-77 e 79-82) . Nos documentos em que não constava o número de exemplares enviados, a exemplo do formulário de peça 61, p. 77, optou-se pelo reconhecimento de 2 livros, haja vista o padrão observado na documentação.
11. Revela-se dificultoso, entretanto, o recebimento dos demais documentos juntados aos recursos, os quais não estão aptos a comprovar a distribuição gratuita, por se constituírem de comprovantes de recibo sem a assinatura de quem os recebeu, sem o nome da instituição recebedora do exemplar ou sem identificação do subscritor (peça 61, p. 44-46, 49-52, 56, 59, 61-64, 69-72, 75 e 78) . 
12. Diante disso, não restou demonstrada a gratuidade na distribuição de 39 livros, os quais, ao custo unitário de R$ 60,00, correspondem a R$ 2.340,00, montante destinado a compor o débito, sobretudo a parcela relacionada à produção dos 1.000 exemplares excedentes e a não comprovação da distribuição gratuita dos livros, perfazendo R$ 62.340,00, em detrimento do valor de R$ 66.000,00, considerado inicialmente na deliberação recorrida (peça 55, p. 3, item "e") .
13. Desse modo, ratifico parcialmente o posicionamento da Subunidade Técnica, procedendo-se, no entanto, a ajuste no valor devido, em maior medida, de modo a reduzi-lo em R$ 3.660,00 (R$ 66.000,00 - R$ 62.340,00) .
14. Assim, penso que os elementos apresentados pelos recorrentes não têm o condão de modificar a deliberação recorrida, exceto quanto ao valor do débito referente à produção majorada de livros e não comprovação da sua distribuição gratuita, o que gera redução de R$ 3.660,00 (R$ 66.000,00 - R$ 62.340,00) no débito apurado. Proponho que o ajuste seja efetuado na parcela de 3/5/2007, em benefício da parte.
15. De outro lado, com o intuito de sanear dúvida dos responsáveis acerca da composição do débito em duas partes distintas, considerando-se as datas dos repasses, cabe informar que a unidade técnica de origem, após discriminar adequadamente as rubricas que compuseram o valor devido, de R$ 96.391,10,  considerou, em benefício das partes, as datas de 7/5/2007 e 3/5/2007, tendo em vista os últimos créditos na conta corrente do projeto, o que conduziu a indicação dos limites das parcelas, conforme ponto transcrito no relatório do acórdão recorrido (peça 55, p. 5) :
19. Permanece, portanto, um débito no valor de R$ 96.391,10, calculado da forma mais favorável aos responsáveis, ou seja, R$ 70.000,00 a contar de 7/5/2007, e R$ 26.391,10 a contar de 3/5/2007, datas dos últimos créditos na conta corrente do projeto, conforme extrato à peça 11, p. 71.
16. Assim, não há que se falar em obscuridade ou confusão na conformação do débito imputado às partes, tendo a deliberação recorrida explicitado adequadamente a composição do valor devido e a delimitação das parcelas. Tendo em vista as discussões empreendidas na deliberação recorrida e a redução do débito proposta nesta assentada, as partes têm à disposição todos os elementos para quitação tempestiva dos valores devidos.
17. De tudo exposto, em divergência parcial à instrução da Subunidade Técnica, formulo a seguinte proposta de encaminhamento:
i) conhecer dos recursos e, no mérito, dar-lhes provimento parcial para excluir do débito de que trata o item 9.2 do acórdão recorrido as despesas comprovadas na fase recursal, indicadas na fundamentação, no valor de R$ 3.660,00, atribuindo-se a seguinte composição à dívida remanescente: 
	VALOR ORIGINAL (R$) 
	DATA DA OCORRÊNCIA  

	22.731,10 
	3/5/2007 

	70.000,00 
	7/5/2007 

ii) comunicar aos recorrentes, na pessoa de seus advogados Victor Lucio Mokodsi, OAB/SP 285.880 e José Guilherme Carneiro Queiroz, OAB/SP 163.613, e aos demais interessados, a deliberação que vier a ser proferida por esta Corte.
O Ministério Público junto ao TCU, nos autos representado pelo Procurador Sérgio Ricardo Costa Caribé, por sua vez, manifestou-se de acordo com a posição externada pelo titular da unidade técnica, conforme o parecer acostado à peça 111, transcrito a seguir:
Trata-se de recurso de reconsideração interposto por Carlos Wendel de Magalhães, Miguel Martin Gutierrez Filho (peça 90) e a Associação Pinacoteca Arte e Cultura-Apac (peças 61 e 71) contra o Acórdão 1299/2018-TCU-Primeira Câmara (peça 53) , retificado pelo Acórdão 2604/2018-TCU-Primeira Câmara em razão de erro material (peça 62) .
Por meio da deliberação recorrida, o TCU analisou o processo de tomada de contas especial instaurado pelo Ministério da Cultura (MinC) relativo a recursos destinados à realização do projeto cultural intitulado "Exposição Almeida Júnior: Uma Retrospectiva" (Pronac 06-9403) no exercício de 2007. Na oportunidade, a Corte de Contas julgou irregulares as contas da Apac e dos Srs. Carlos Wendel de Magalhães e Miguel Martin Gutierrez Filho, condenando-os solidariamente ao recolhimento de débito no valor original de R$ 96.391,10 e aplicando-lhes a multa prevista no art. 57 da Lei 8.443/1992.
Os recursos apresentados foram analisados pela Secretaria de Recursos deste Tribunal (Serur) (peças 108-110) . A unidade técnica propõe conhecer do recurso interposto para, no mérito, dar-lhe provimento parcial para reduzir o valor do débito, havendo tão somente pequena divergência entre o dirigente e a equipe técnica no que se refere à quantificação da referida redução (peças 108-110) .
De minha parte, manifesto-me de acordo com as conclusões da unidade técnica, anuindo ao ajuste proposto pelo Secretário da Serur.
O dano ao erário apurado nesta TCE, que levou à condenação dos ora recorrentes, decorre da impugnação parcial da execução financeira do objeto do Pronac 06-9403. O voto condutor do acórdão recorrido, da lavra do Ministro Bruno Dantas, esclarece a composição do débito (peça 54) :
8. Restou demonstrada a ocorrência de pagamento de despesa com produção de revistas no valor de R$ 30.245,00 antes mesmo da publicação da portaria de autorização para captação de recursos. O valor unitário dos exemplares deveria sair a R$ 2,00 e foi majorado para R$ 6,049. Além disso, não houve comprovação da distribuição gratuita de 10% da quantidade total produzida, a qual também foi reduzida de 15.000 para 5.000 exemplares, circunstâncias que diminuíram sensivelmente o público a ser atingido com a referida publicação.
9. Constataram-se irregularidades na produção de livros, tanto com o aumento da despesa e da quantidade de exemplares previstas no projeto inicial, quanto na ausência de demonstração da distribuição gratuita de 10% da quantidade produzida, com inobservância ao plano de distribuição autorizado pelo Ministério da Cultura.
10. Houve também recolhimento indevido de PIS, Cofins e CSLL, referentes a serviços que não guardam relação com o projeto aprovado, bem como pagamento indevido de juros e multa.
O débito total imputado aos responsáveis foi de R$ 96.391,10, sendo (a) R$ 30.245,00 relativos às revistas (como explicitado no excerto do voto transcrito anteriormente) , (b) R$ 66.000,00 relativos aos livros, dos quais R$ 60.000,00 pela confecção de 1.000 exemplares além do aprovado pelo MinC e R$ 6.000,00 pela não comprovação de distribuição gratuita de 100 exemplares, (c) R$ 139,50 relativos aos recolhimento indevido de PIS, Cofins e CSLL, e (d) de R$ 6,60 relativo ao pagamento indevido de juros e multa (peças 21, p. 1-2, 22, p. 1-2 e 23, p. 1-2) .
A meu juízo, à exceção da irregularidade atinente à falta de distribuição gratuita de livros, não foram trazidos elementos novos, que não tenham sido examinados quando da prolação do Acórdão 1299/2018-TCU-Primeira Câmara e que pudessem comprovar a regularidade da execução financeira e seu alinhamento com o projeto aprovado pelo MinC, ou afastar a responsabilidade dos recorrentes.
No que tange à distribuição gratuita de 10% dos livros produzidos, a Apac juntou aos autos uma série de recibos que evidenciam a distribuição (peça 61, p. 24-82) . Após exame dessa documentação, a auditora responsável pela instrução propôs considerar comprovada a distribuição de 37 livros, com redução do débito em R$ 2.220,00, proposta que foi acolhida pelo diretor (peças 108-109) . O Secretário da Serur, por sua vez, entendeu possível considerar comprovada a doação de 61 livros, motivo pelo qual propõe a redução do débito em R$ 3.660,00 (peça 110) . 
Diante da baixa materialidade dos valores envolvidos e do lapso temporal desde a ocorrência dos fatos, considero razoável a adoção de postura mais conservadora, de forma a que o débito estimado não exceda o valor real devido, nos termos do art. 210, §1º, II, do Regimento Interno do TCU (RITCU) . Por esse motivo, alinho-me à proposta formulada pelo titular da Serur à peça 110.
Quanto aos demais argumentos apresentados pelos recorrentes, penso que foram adequadamente refutados pela unidade instrutiva que, em uníssono, propõe não os acolher.
A alegação da Apac e dos gestores de que a área técnica do MinC sugeriu a aprovação do ajuste não afasta as irregularidades na execução financeira. Ao contrário, o próprio parecer técnico que, apesar das readequações das metas e não realização de algumas delas em virtude do menor volume de recursos captados, entendeu alcançados os objetivos, alertou a área financeira quanto à possível necessidade de glosa de valores (peça 1, p. 88-94 e 104-105) .
No que se refere à Portaria MinC 86/2014, cuja aplicação os recorrentes solicitam, convém lembrar que esta Corte promoveu oitiva do MinC justamente para que analisasse novamente a prestação de contas à luz da referida portaria (peça 44) . Na oportunidade, o MinC se posicionou pelo caráter irregular das ocorrências que levaram à condenação dos recorrentes (peça 47, p. 1 e 15-18) , posição que foi acolhida pelo Tribunal ao prolatar o Acórdão 1299/2018-TCU-Primeira Câmara. Dessa forma, ratifico a posição que externei no meu parecer de peça 52, pela manutenção das irregularidades apontadas.
Diante do exposto, este membro do Ministério Público de Contas manifesta-se de acordo com o encaminhamento sugerido pela unidade técnica (peça 110) .
É o relatório.

José Guilherme Carneiro Queiroz (OAB/SP 163.613); Victor Lucio Mokodsi (OAB/SP 285.880) e outros.

Procurador Sergio Ricardo Costa Caribé.

RECURSOS DE RECONSIDERAÇÃO EM TOMADA DE CONTAS ESPECIAL. CONHECIMENTO. PROVIMENTO PARCIAL. REDUÇÃO PARCIAL DO DÉBITO. REDUÇÃO PROPORCIONAL DA MULTA. CIÊNCIA.

TOMADA DE CONTAS ESPECIAL (TCE)

Secretaria de Recursos (Serur).

Examinam-se recursos de reconsideração interpostos por Carlos Wendel de Magalhães e Miguel Martin Gutierrez Filho (peça 90) , e pela Associação Pinacoteca Arte e Cultura - Apac (peça 61) contra o Acórdão 1299/2018-TCU-Primeira Câmara, retificado, por inexatidão material, pelo Acórdão 2.604/2018 do mesmo colegiado.
Por meio da referida decisão, os recorrentes tiveram suas contas julgadas irregulares e foram condenados solidariamente em débito no valor de R$ 96.391,10, bem como aplicou-se-lhes a multa prevista no art. 57 da Lei 8.443/1992, em razão de irregularidades havidas na execução do projeto "Exposição Almeida Júnior: Uma Retrospectiva" (Pronac 06-9403) , apuradas em processo de tomada de contas especial no então Ministério da Cultura (MinC) .
O valor total de captação aprovado pela pasta (com base na Lei Rouanet) foi de até R$ 1.058.601,00, no período de 26/1/2007 a 31/5/2007, tendo a execução atingido o montante de R$ 650.000,00. Desse quantitativo captado, somente R$ 248.388,39 foram aplicados no projeto em exame - a diferença, de R$ 401.611,61, foi transferida para outro projeto  (Pronac 06-2221) , com autorização do MinC, e não foi objeto de inquinação.
O projeto em discussão previa a exposição de obras de Almeida Júnior; a publicação de um livro, com o conteúdo da exposição, uma revista (versão reduzida do livro) , um folder, e cartões postais, contemplando obras do artista; a realização de um ciclo de palestras; e a realização de atividades pelo Núcleo de Ação Educativa do museu, voltadas a grupos especiais e a alunos e professores da rede pública de ensino.
Na fase interna, o órgão concedente concluiu pela impugnação parcial de despesas, devido a irregularidades na execução financeira, conforme consignado no relatório de TCE 41/2015. No TCU, promoveu-se a citação solidária da Apac, do seu representante, Sr. Miguel Martin Gutierrez Filho, e do diretor financeiro da entidade, Sr. Carlos Wendel de Magalhães, dos quais apenas a entidade se manifestou.
No exame de mérito, concluiu-se pelo acolhimento apenas parcial das alegações de defesa da Apac. O dano apurado decorreu dos seguintes apontamentos: 
a)  produção de revistas: pagamento de despesa antes da publicação da portaria de autorização para captação de recursos; o valor unitário dos exemplares foi majorado de R$ 2,00 para R$ 6,049; não houve aprovação da distribuição gratuita de 10% da quantidade produzida; da quantidade prevista de quinze mil exemplares, foram produzidos cinco mil exemplares; assim, foi inquinado o valor total gasto com esta rubrica (5 mil revistas x R$ 6,049 = R$ 30.245) ;
b) produção de livros: o projeto previa a confecção de mil livros a R$ 100,00 cada, no entanto foram produzidas duas mil unidades ao preço unitário de R$ 60,00, o que importou a quantia de R$ 120.000,00; não demonstração da distribuição gratuita de 10% do total; o débito foi calculado sobre o excedente de livros produzidos (R$ 60.000,00) somado à não comprovação da distribuição de 100 unidades (R$ 6.000,00) , valor total de R$ 66.000,00;
c) recolhimento indevido de PIS, Cofins e CSLL, referentes a serviços sem relação com o projeto aprovado; valor total de R$ 139,50;
d) e pagamento indevido de juros e multa quando do recolhimento de IRRF, no valor de R$ 6,60.
Na presente fase, ao analisar as razões carreadas em sede apelativa, a Secretaria de Recursos (Serur) propôs dar provimento parcial para reduzir o valor do débito imputado, havendo tão somente uma pequena divergência entre o dirigente da unidade (peça 110) e a equipe técnica (peças 108-109) : enquanto, para o primeiro, o valor a ser abatido seria de R$ 3.660,00, para a segunda, a redução deveria ser de R$ 2.200,00.
O Ministério Público junto ao TCU, consoante o parecer acostado à peça 111, pôs-se de acordo com as conclusões a que chegou a unidade técnica, anuindo ao ajuste proposto pelo secretário da Serur.
Feita esta breve introdução, passo a decidir.
Os recursos apresentados preenchem os requisitos de admissibilidade aplicáveis (arts. 32, inciso I, e 33 da Lei 8.443/1992, c/c o art. 285 do Regimento Interno do TCU) , de sorte que devem ser conhecidos, conforme já assinalado no despacho às peças 75 e 98. 
Quanto ao mérito, divirjo parcialmente dos pareceres prévios por entender que é forçoso acatar mais itens de despesas do que aquelas consideradas pela unidade técnica. Conforme passarei a demonstrar, aduzo que parte das despesas inquinadas carecem de fundamentos para caracterização de débito, portanto deverão ser expurgadas da condenação.
Com relação à produção de revistas, o débito foi imputado no valor total gasto com a rubrica (5 mil revistas ao custo unitário de R$ 6,049, o que resulta em R$ 30.245,00) . No entanto, os fundamentos que levaram à inquinação de todo esse valor não persistem. Ao nosso ver, a quantia a ser glosada deve se restringir ao superfaturamento apurado (diferença entre o custo unitário orçado, de R$ 2,00, e o realizado, de R$ 6,049) , bem como à não comprovação da distribuição dos 10% do total de revistas produzidas.
Embora seja verdade que a nota fiscal referente ao serviço (peça 11, p. 83) date de 22/1/2007, anterior à portaria de autorização para captação de recursos, de 26/1/2007, observa-se que o cheque que honrou o compromisso (nominal à empresa) só foi descontado no dia 7/3/2007 (peça 11, p. 84) , depois de recebida a primeira captação (ocorrida em 17/2/2007 - peça 11, p. 36) , o que é corroborado pelo extrato bancário à peça 11, p. 69, de sorte que não há comprometimento do nexo de causalidade. Assim, verifica-se que, diferentemente do que foi propalado por diversas vezes nos autos, não houve execução financeira anterior à vigência do ajuste, tampouco há que se falar em pagamento antecipado.
Quanto à tiragem, consta dos autos que a própria proponente, em atendimento a diligências solicitadas pela pasta, informou explicitamente que a previsão de revistas foi reduzida para cinco mil exemplares:
Encaminhamos, anexo, o novo plano de distribuição dos produtos culturais a serem confeccionados para a exposição "Almeida Junior: uma retrospectiva". Observamos que foram reduzidos o número de exemplares a serem confeccionados de alguns produtos: revista de 100.000 para 5.000; e folder de 100.000 para 30.000 exemplares. Peça 11, p. 5. Destacou-se.
No entanto, o Minc aprovou a proposta prevendo não os cinco mil exemplares retificados pela proponente, mas sim quinze mil exemplares, indicando que o ministério não levou em conta o novo número informado pela Apac.
Resgate-se ainda que tal redução pelo Minc na previsão de revistas a serem produzidas, de 100 mil para 15 mil exemplares, deu-se no momento da aprovação com ajustes do projeto, com captação autorizada de R$ 1.058.601,00, cuja execução, como já mencionado anteriormente, alcançou o valor de R$ 650.000,00. Desse valor, mais da metade ainda veio a ser transferida para outro projeto - do total captado, foram efetivamente aplicados no projeto em discussão nos autos R$ 248.388,39.
Dessa forma, é razoável e justificada a redução na tiragem da revista, que acabou sendo de 5 mil exemplares, um terço do aprovado pelo MinC. 
Acerca do aumento no custo unitário da revista, os recorrentes afirmam que houve necessidade de adequações no projeto que acarretaram aumento no número de páginas por unidade e, consequentemente, no preço. No entanto, agiram de forma temerária ao não solicitarem autorização prévia do MinC diante de uma alteração de custos de tal monta (aumento de 200% no custo unitário da revista) .
Ante esse cenário, não obstante considere incabível imputar débito na totalidade da rubrica, uma vez que as revistas foram de fato produzidas, o superfaturamento apurado enseja a devida reparação.
Já a ressalva relacionada à não distribuição de 10% da quantidade de revistas produzidas, como exigido no ajuste, de fato remanesce. 
A esse respeito, assim se manifestaram os recorrentes em seus recursos:
Como se sabe, de fato, há exigência legal para distribuição gratuita de 10% da quantidade total de revistas produzidas, no caso, correspondente a quinhentos exemplares. Contudo, a mera declaração no sentido de que as revistas e cartões postais seriam comercializados no Museu, por si só, não importa afirmar que todos os exemplares tenham sido objeto de comercialização e que a distribuição não tenha sido realizada. (Peça 61, p. 9 e peça 90, p. 12) .
Os responsáveis reconhecem a obrigação da distribuição gratuita de 10% das revistas produzidas, o que resultaria em quinhentos exemplares. No entanto, acerca da questão lançam mão de argumento meramente retórico, o qual, destituído de elementos de prova a sustentá-lo, resta inócuo, sem qualquer utilidade prática aos autos. 
É cediço que a comprovação da boa e regular aplicação do recurso público é incumbência inafastável daquele que o geriu. Na ausência de quaisquer elementos comprobatórios do cumprimento da obrigação em tela, está plenamente legitimada a presunção de prejuízo aos cofres públicos, conforme consolidada jurisprudência desta Corte.
Dessa forma, concluo que o débito originalmente imposto, de R$ 30.245,00, deve ser reduzido para R$ 22.269,50, valor esse que persiste em razão do superfaturamento apurado (R$ 6,049 - R$ 2,00 X 5.000 exemplares = R$ 20.245) e em razão da ausência de comprovação da distribuição de 10% das revistas produzidas (R$ 6,049 - R$ 2,00 X 500 exemplares = R$ 2.024,50) .
Passo a tratar do débito de R$ 66.000,00, relacionado à produção de livros e respectiva distribuição, que também reclama reparos.
De acordo com o orçamento do projeto (peça 1, p. 14-18) e com o plano de distribuição dos produtos (peça 1, p. 20) , o proponente deveria ter produzido mil livros ao custo unitário de R$ 100,00, o que resultaria em um custo total de R$ 100.000,00, dos quais cem cópias deveriam ser distribuídas a patrocinadores e cem a bibliotecas públicas. 
O proponente, no entanto, extrapolou a previsão inicial, sem autorização prévia do MinC e produziu dois mil livros, ao custo unitário de R$ 60,965, portanto com custo total de R$ 121.930,00, além de não demonstrar integralmente a entrega gratuita dos exemplares.
A unidade técnica de origem calculou assim o débito:
16.4. A majoração da quantidade produzida sem prévia autorização do MinC corresponde a um débito de R$ 60.000,00 (1.000 exemplares a R$ 60,00 cada) . E a não comprovação da distribuição gratuita de 10% da quantidade produzida, em relação aos 1.000 exemplares inicialmente previstos, corresponde a um débito de R$ 6.000,00 (cem exemplares a R$ 60,00 cada) . Peça 16, p. 7.
Embora concorde que há uma clara irregularidade consistente na alteração unilateral do plano de trabalho, de outro ângulo, tenho dificuldades em identificar a ocorrência de dano aos cofres públicos em função do ocorrido.
Perceba-se o inusitado da situação: o próprio MinC permite, sem aprovação prévia, a margem de 20% para remanejamento dos itens do orçamento, tanto que chegou a glosar o que ultrapassou esse limite (do total gasto com produção de livros, R$ 121.930,00, inquinou-se o valor de R$ 1.930,00, que viria, posteriormente, a ser acatado pelo Tribunal conforme a decisão recorrida) ; assim, tivesse a Apac confeccionado 1.200 unidades do livro ao preço inicialmente previsto, de R$ 100,00 a unidade, o que resultaria no gasto de R$ 120.000,00, não se estaria discutindo a existência de débito nessa rubrica.
Ora, o gestor dos recursos logrou produzir o dobro da quantidade de livros prevista por um valor unitário 40% menor, e o gasto total superou os limites previstos de remanejamento dos itens do orçamento por uma pequena fração. É de se questionar, nessas condições, qual teria sido, efetivamente, o prejuízo ao erário decorrente da situação.
Ainda, não se pode perder de vista que o Minc considerou que a execução do projeto atingiu de forma satisfatória os objetivos propostos, tendo sido plenamente comprovada a ocorrência da exposição do artista na Pinacoteca de São Paulo. 
Nesse sentido, considero que devem persistir como débito apenas os valores relacionados à ausência de comprovação da distribuição prevista de livros, questão sobre a qual acolho na íntegra a manifestação do dirigente da Serur, com a concordância do Ministério Público. Em suma, do débito apontado inicialmente em R$ 6.000,00, referente à não comprovação de 100 cópias do livro, acolheu-se, na presente fase recursal, o valor de R$ 3.660,00, restando como débito, portanto, R$ 2.340,00.
Diante do exposto, o débito remanescente passará a ter a seguinte composição:
	Ocorrência
	Valor

	Superfaturamento na produção de revistas
	R$ 20.245,00

	Não comprovação de distribuição gratuita de 500 revistas ao valor unitário de R$ 4,049
	R$ 2.024,50

	Recolhimento indevido de PIS, Cofins e CSLL
	R$ 139,50

	Pagamento de juros e multa quando do pagamento de IRRF
	R$ 6,60

	Não comprovação de distribuição gratuita de 39 livros ao preço unitário de R$ 60,00
	R$ 2.340,00

	Valor total
	R$ 24.755,60

Em função do provimento parcial aos recursos ora em escrutínio, que implica a redução do débito originalmente imputado, procedo à proporcional redução das multas aplicadas com base no art. 57 da Lei 8.443/1992.
Com essas considerações, VOTO para que o Tribunal aprove a minuta de acórdão que ora submeto à apreciação deste Colegiado. 
TCU, Sala das Sessões Ministro Luciano Brandão Alves de Souza, em 12 de novembro de 2019.
Ministro VITAL DO RÊGO 
Relator